ACORDAO-COMPLETO-2509810

ACÓRDÃO 17720/2021 ATA 36/2021 - PRIMEIRA CÂMARA

VISTA, relatada e discutida esta tomada de contas especial instaurada pela Secretaria de Fomento e Incentivo à Cultura do extinto Ministério da Cultura contra Tax Incentive Comunicação e Marketing Eireli, Ernaldo Santini Marques Nunes Ferreira e Paulo Sérgio Cordeiro de Oliveira, em razão de omissão no dever de prestar contas dos recursos captados com amparo na Lei Rouanet para realizar o projeto cultural "De Bem com a Via Cultural 2015".
ACORDAM os Ministros do Tribunal de Contas da União, reunidos em sessão da 1ª Câmara, ante as razões expostas pelo Relator e com fundamento nos arts. 1º, inciso I, 16, inciso III, alínea "a", 19, 23, inciso III, alínea "a", 26, 28, inciso II, e 57 da Lei 8.443/1992 e nos arts. 214, inciso III, alínea "a", 217 e 267 do Regimento Interno, em:
9.1. rejeitar as alegações de defesa de Tax Incentive Comunicação e Marketing Eireli, Ernaldo Santini Marques Nunes Ferreira e Paulo Sérgio Cordeiro de Oliveira, bem como as razões de justificativa de Ernaldo Santini Marques Nunes Ferreira e Paulo Sérgio Cordeiro de Oliveira;
9.2. julgar irregulares as contas de Tax Incentive Comunicação e Marketing Eireli, Ernaldo Santini Marques Nunes Ferreira e Paulo Sérgio Cordeiro de Oliveira;
9.3. condená-los, solidariamente, ao recolhimento das quantias a seguir indicadas ao Fundo Nacional de Cultura, atualizadas monetariamente e acrescida de juros de mora a contar das datas abaixo especificadas até a data do efetivo recolhimento, na forma da legislação vigente:
	Data de ocorrência
	Valor histórico (R$) 
	Débito/Crédito

	2/1/2015
	2.005,54
	D

	2/1/2015
	613,77
	D

	5/1/2015
	7.296,50
	D

	5/1/2015
	10.358,50
	D

	5/1/2015
	4.995,59
	D

	6/1/2015
	19.607,20
	D

	24/2/2015
	150.000,00
	D

	27/2/2015
	25.000,00
	D

	25/3/2015
	150.000,00
	D

	24/4/2015
	40.000,00
	D

	21/5/2015
	40.000,00
	D

	3/6/2015
	100.000,00
	D

	17/6/2015
	40.000,00
	D

	16/7/2015
	30.000,00
	D

	10/8/2015
	100.000,00
	D

	20/8/2015
	62.500,00
	D

	3/12/2015
	30.000,00
	D

	29/1/2016
	25.000,00
	D

	29/3/2016
	27.275,00
	D

	29/3/2016
	22.725,00
	D

	7/4/2016
	50.000,00
	D

	3/5/2016
	40.000,00
	D

	20/5/2016
	87.500,00
	D

	3/6/2016
	45.000,00
	D

	17/6/2016
	76.000,00
	D

	17/6/2016
	11.500,00
	D

	8/7/2016
	40.000,00
	D

	26/7/2016
	75.000,00
	D

	4/8/2016
	40.000,00
	D

	1/9/2016
	30.000,00
	D

	29/9/2016
	40.000,00
	D

	28/12/2016
	185.000,00
	D

	18/10/2018
	383,36
	C

9.4. aplicar-lhes multas individuais de R$ 100.000,00 (cem mil reais) , a serem recolhidas ao Tesouro Nacional atualizadas monetariamente desde a data deste acórdão até a data do efetivo recolhimento, nos termos da legislação em vigor, caso sejam pagas após o prazo a seguir fixado;
9.5. fixar-lhes prazo de 15 (quinze) dias para comprovar o recolhimento das quantias acima indicadas perante esta Corte;
9.6. autorizar a cobrança judicial das dívidas, caso não atendidas as notificações;
9.7. autorizar, caso requerido, o pagamento das dívidas em até 36 (trinta e seis) parcelas mensais sucessivas, a primeira a ser recolhida no prazo acima fixado e, as demais, a cada 30 (trinta) dias, atualizadas monetariamente e, no tocante aos débitos imputados, acrescidas de juros moratórios a contar da data deste acórdão, nos termos da legislação vigente;
9.8. alertar aos responsáveis que a falta de comprovação do recolhimento de qualquer parcela acarretará vencimento antecipado de todo o saldo devedor;
9.9. encaminhar cópia desta decisão aos responsáveis e à Secretaria Especial da Cultura, com a informação de que o inteiro teor deste acórdão e do relatório e do voto que o fundamentam está disponível no endereço eletrônico www.tcu.gov.br/acordaos.

TCE instaurada pela Secretaria Especial de Cultura por omissão de contas. Lei Rouanet. Projeto Cultural De Bem com a Via Cultural 2015

Primeira Câmara

3. Responsáveis: Ernaldo Santini Marques Nunes Ferreira (XXX.347.518-XX); Paulo Sergio Cordeiro de Oliveira (XXX.044.418-XX) e Tax Incentive Comunicação e Marketing Eireli (03.246.895/0001-37).

13.1. Ministros presentes: Benjamin Zymler (na Presidência), Vital do Rêgo e Jorge Oliveira (Relator).

ACORDAO-COMPLETO-2545044

Acórdão 4463/2022 - Primeira Câmara

JORGE OLIVEIRA

Trata-se de tomada de contas especial instaurada pela Secretaria de Fomento e Incentivo à Cultura - Sefic, do extinto Ministério da Cultura, em desfavor da empresa Tax Incentive Comunicação e Marketing Eireli e de seus dirigentes, os Srs. Ernaldo Santini Marques Nunes Ferreira e Paulo Sérgio Cordeiro de Oliveira, em razão de omissão no dever de prestar contas dos recursos captados para a execução do projeto cultural "De Bem com a Via Cultural 2015" (Pronac 14-11568) , cujo objeto consistia em "dar continuidade, no ano de 2015, ao projeto cultural realizado em 2012, 2013 e 2014, junto aos núcleos populacionais carentes, que estão às margens da Rodovia dos Imigrantes e Via Anchieta, com ações culturais que estabeleçam o bom convívio entre pessoas, bem como o despertar e a criação de público para a arte, através de apresentações teatrais para crianças e adolescentes, desenvolvendo programa integrado que permite relacionar o cotidiano da criança com a representação ativa".
Transcrevo a seguir, com pequenos ajustes de forma, a bem assentada instrução do auditor da Secretaria de Controle Externo de Tomada de Contas Especial - SecexTCE à peça 84:
"HISTÓRICO
A Portaria 815/14, de 12/12/2014, autorizou a captação do valor de apoio, totalizando R$ 1.831.580,00, no período de 15/12/2014 a 31/12/2016 (peça 3) , com prazo para execução dos recursos de 25/03/2015 a 31/12/2016, recaindo o prazo para prestação de contas em 30/1/2017.
A empresa proponente captou recursos autorizados, no montante de R$ 1.607.377,10, conforme atestam os recibos de mecenato à peça 4.
De acordo com o Laudo Final sobre a Prestação de Contas nº 266/2018 - CGARE/DFIND/SEFIC/MinC (peça 17, p. 1) , o Secretário de Fomento e Incentivo à Cultura do extinto MinC reprovou as contas do projeto, deferiu a inabilitação da proponente e determinou a instauração da TCE (peça 17, p. 2) . A reprovação das contas foi tornada pública por meio da Portaria nº 686, de 29/10/2018 (peça 18, p. 2) . 
Os responsáveis arrolados na fase interna foram devidamente comunicados e, diante da ausência de justificativas para elidir a irregularidade e da não devolução dos recursos, instaurou-se a tomada de contas especial, registrada no sistema e-TCE com o número 1402/201.
	O fundamento para a instauração da Tomada de Contas Especial, conforme consignado na matriz de responsabilização elaborada pelo tomador de contas, foi a constatação da seguinte irregularidade: 
Não comprovação da boa e regular aplicação dos recursos federais repassados à TAX INCENTIVE COMUNICAÇÃO E MARKETING EIRELI, em face da omissão no dever de prestar contas dos valores transferidos, no âmbito do projeto DE BEM COM A VIA CULTURAL 2015, no período de 25/3/2015 a 31/12/2016, cujo prazo encerrou-se em 30/1/2017.
	No Relatório de TCE nº 1402/2019 (peça 40) , o tomador de contas concluiu que o prejuízo importaria no valor original de R$ 1.606.377,10, imputando a responsabilidade à empresa Tax Incentive Comunicação e Marketing Eireli, e a seus dirigentes, os Srs. Ernaldo Santini Marques Nunes Ferreira e Paulo Sérgio Cordeiro de Oliveira.
O relatório de auditoria da Controladoria-Geral da União ratificou as conclusões do tomador de contas (peça 42) . Após a emissão do certificado de auditoria, do parecer do dirigente do órgão de controle interno e do pronunciamento ministerial (peças 43, 44 e 45) , o processo foi encaminhado para o Tribunal de Contas da União.
Na instrução inicial (peça 48) , acompanhou-se as conclusões da fase interna da TCE, sem prejuízo de se observar os seguintes fatos:
19.	 Em 1/3/2018, os responsáveis encaminharam expediente à Secretaria Especial da Cultura, do Ministério da Cidadania (peça 32) , relativamente aos projetos culturais Pronac 14-11568; 13-7801 e 14-11568, este último objeto desta TCE. Sob a alegação de que não receberam as correspondências acerca das instaurações das TCEs, devido a mudança de endereço, requereram a 'devolução dos prazos, com a formalização de novas intimações a fim de que sejam cumpridas', pois as prestações de contas dos aludidos projetos já se encontravam 'em finalização'.
20. 	Por intermédio do Ofício SEI nº 25/2019/CGARE/DFIND/SEFIC-SECULT, de 12/3/2019 (peça 33) , a Secretaria Especial da Cultura informou à proponente que 'é de obrigação do proponente manter seus dados cadastrais atualizados no sistema Salic, bem como acompanhar o andamento processual de seus projetos por meio do referido sistema', sendo consideradas verdadeiras as informações prestadas pelo proponente em seu cadastro contido no Salic. Outrossim, em relação às medidas de defesa quanto às reprovações, informou que os projetos não mais estavam em fase recursal, uma vez que já havia expirado o prazo de 10 dias previstos na Instrução Normativa nº 5/2017.
21. 	Não obstante, verifica-se nos autos o comprovante de recolhimento da importância de R$ 383,36, em 18/10/2018, aos cofres do Tesouro Nacional (peça 15) , devendo as responsabilidades ser mantidas pelo saldo remanescente dos recursos captados, que perfaz o montante nominal de R$ 1.606.993,74.
Por conseguinte, concluiu-se pela necessidade de realização de citação e audiência para as seguintes irregularidades: 
Irregularidade 1: não comprovação da boa e regular aplicação dos recursos captados com amparo no projeto cultural 'De Bem com a Via Cultural 2015' (Pronac 14-11568) , em virtude da omissão no dever de prestar contas, cujo prazo se expirou em 30/1/2017. 
	Evidências da irregularidade: documentos técnicos presentes nas peças 13, 15, 17, 18, 19, 20, 24, 26, 28, 30, 31, 32, 33 e 37.
	Normas infringidas: art. 37, caput, c/c o art. 70, parágrafo único, da Constituição da República Federativa do Brasil; art. 93, do Decreto-lei 200/1967; art. 66, do Decreto 93.872/1986; Lei. 8.313/1991; Instrução Normativa MinC nº 1/2013, art. 75 e art. 90, § único; Instrução Normativa MinC nº 1/2017, art. 101 e art. 106, inciso III, alínea 'a'; e Instrução Normativa MinC nº 05/2017, art. 48 e art. 51, inciso III, alínea 'a'.
	Débitos relacionados aos responsáveis Tax Incentive Comunicação e Marketing Eireli (CNPJ: 03.246.895/0001-37) , Paulo Sérgio Cordeiro de Oliveira (CPF: XXX.044.418-XX) e Ernaldo Santini Marques Nunes Ferreira (CPF: XXX.347.518-XX) :
	Data de ocorrência
	Valor histórico (R$) 
	Identificador da parcela

	2/1/2015
	2.005,54
	D1

	2/1/2015
	613,77
	D2

	5/1/2015
	7.296,50
	D3

	5/1/2015
	10.358,50
	D4

	5/1/2015
	4.995,59
	D5

	6/1/2015
	19.607,20
	D6

	24/2/2015
	150.000,00
	D7

	27/2/2015
	25.000,00
	D8

	25/3/2015
	150.000,00
	D9

	24/4/2015
	40.000,00
	D10

	21/5/2015
	40.000,00
	D11

	3/6/2015
	100.000,00
	D12

	17/6/2015
	40.000,00
	D13

	16/7/2015
	30.000,00
	D14

	10/8/2015
	100.000,00
	D15

	20/8/2015
	62.500,00
	D16

	3/12/2015
	30.000,00
	D17

	29/1/2016
	25.000,00
	D18

	29/3/2016
	27.275,00
	D19

	29/3/2016
	22.725,00
	D20

	7/4/2016
	50.000,00
	D21

	3/5/2016
	40.000,00
	D22

	20/5/2016
	87.500,00
	D23

	3/6/2016
	45.000,00
	D24

	17/6/2016
	76.000,00
	D25

	17/6/2016
	11.500,00
	D26

	8/7/2016
	40.000,00
	D27

	26/7/2016
	75.000,00
	D28

	4/8/2016
	40.000,00
	D29

	1/9/2016
	30.000,00
	D30

	29/9/2016
	40.000,00
	D31

	28/12/2016
	185.000,00
	D32

	18/10/2018
	383,36
	C1

		Cofre credor: Fundo Nacional de Cultura.
		Responsável: Paulo Sérgio Cordeiro de Oliveira (CPF: XXX.044.418-XX) .
Conduta: não comprovar a boa e regular aplicação dos recursos captados com amparo no Pronac 14-11568, em virtude da omissão no dever de prestar contas, cujo prazo final venceu em 30/1/2017.
Nexo de causalidade: A perda do prazo para a apresentação da prestação de contas do Pronac 14-1156, encerrado em 30/1/2017, impossibilitou a comprovação da boa e regular aplicação dos recursos captados, resultando na presunção de dano ao erário.
Culpabilidade: Não há excludentes de ilicitude, de culpabilidade e de punibilidade; é razoável supor que o responsável tinha consciência da ilicitude de sua conduta; era exigível conduta diversa da praticada, qual seja, desincumbir-se do seu dever por meio da apresentação da prestação de contas no prazo e forma devidos. 
		Responsável: Ernaldo Santini Marques Nunes Ferreira (CPF: XXX.347.518-XX) .
Conduta: não comprovar a boa e regular aplicação dos recursos captados com amparo no Pronac 14-11568, em virtude da omissão no dever de prestar contas, cujo prazo final venceu em 30/1/2017.
Nexo de causalidade: A perda do prazo para a apresentação da prestação de contas do Pronac 14-1156, encerrado em 30/1/2017, impossibilitou a comprovação da boa e regular aplicação dos recursos captados, resultando na presunção de dano ao erário.
Culpabilidade: Não há excludentes de ilicitude, de culpabilidade e de punibilidade; é razoável supor que o responsável tinha consciência da ilicitude de sua conduta; era exigível conduta diversa da praticada, qual seja, desincumbir-se do seu dever por meio da apresentação da prestação de contas no prazo e forma devidos. 
		Responsável: Tax Incentive Comunicação e Marketing Eireli (CNPJ: 03.246.895/0001-37) .
Conduta: não comprovar, por intermédio de seus dirigentes, a boa e regular aplicação dos recursos captados com amparo no Pronac 14-11568, em virtude da omissão no dever de prestar contas, cujo prazo final venceu em 30/1/2017.
Nexo de causalidade: A perda do prazo para a apresentação da prestação de contas do Pronac 14-1156, encerrado em 30/1/2017, impossibilitou a comprovação da boa e regular aplicação dos recursos captados, resultando na presunção de dano ao erário.
Culpabilidade: Não há excludentes de ilicitude, de culpabilidade e de punibilidade; é razoável supor que o administrador responsável pela pessoa jurídica tinha consciência da ilicitude de sua conduta; era exigível conduta diversa da praticada, qual seja, desincumbir-se do seu dever por meio da apresentação da prestação de contas no prazo e forma devidos. 
Encaminhamento: citação.
Irregularidade 2: descumprimento do prazo originalmente estipulado para prestação de contas dos recursos captados com amparo no Pronac 14-11568, o qual se encerrou em 30/1/2017.
	Evidências da irregularidade: documentos técnicos presentes nas peças 12, 13, 17, 18 e 19.
	Normas infringidas: art. 37, caput, c/c o art. 70, parágrafo único, da Constituição da República Federativa do Brasil; art. 93 do Decreto-lei 200/1967; art. 66 do Decreto 93.872/1986.
		Responsável: Paulo Sérgio Cordeiro de Oliveira (CPF: XXX.044.418-XX) .
Conduta: descumprir o prazo originalmente estipulado para prestação de contas dos recursos captados com amparo no Pronac 14-11568, o qual se encerrou em 30/1/2017.
Nexo de causalidade: A conduta descrita impediu o estabelecimento do nexo causal entre as possíveis despesas efetuadas com os recursos recebidos, no âmbito do Pronac 14-11568, no período de 25/3/2015 a 31/12/2016.
Culpabilidade: não há excludentes de ilicitude, de culpabilidade e de punibilidade; é razoável supor que o responsável tinha consciência da ilicitude de sua conduta; era exigível conduta diversa da praticada, qual seja, desincumbir-se do seu dever por meio da apresentação da prestação de contas no prazo e forma devidos. 
		Responsável: Ernaldo Santini Marques Nunes Ferreira (CPF: XXX.347.518-XX) .
Conduta: descumprir o prazo originalmente estipulado para prestação de contas dos recursos captados com amparo no Pronac 14-11568, o qual se encerrou em 30/1/2017.
Nexo de causalidade: A conduta descrita impediu o estabelecimento do nexo causal entre as possíveis despesas efetuadas com os recursos recebidos, no âmbito do Pronac 14-11568, no período de 25/3/2015 a 31/12/2016.
Culpabilidade: não há excludentes de ilicitude, de culpabilidade e de punibilidade; é razoável supor que o responsável tinha consciência da ilicitude de sua conduta; era exigível conduta diversa da praticada, qual seja, desincumbir-se do seu dever por meio da apresentação da prestação de contas no prazo e forma devidos. 
Encaminhamento: audiência.
Em cumprimento ao pronunciamento da unidade (peça 50) , foram efetuadas as citações e as audiências dos responsáveis, nos moldes adiante:
 Tax Incentive Comunicação e Marketing Eireli - citação:
	Comunicação: Ofício 38759/2020 - Seproc (peça 56) 
Data da Expedição: 10/9/2020
Data da Ciência: 25/9/2020 (peça 63) 
Nome Recebedor: Thábata Regina Gomes Nunes
Observação: Ofício enviado para o endereço do responsável, conforme pesquisa na base de dados no sistema da Receita Federal, custodiada pelo TCU (peça 54) .
Fim do prazo para a defesa: 10/10/2020
	
 Ernaldo Santini Marques Nunes Ferreira - citação e audiência:
	Comunicação: Ofício 38752/2020 - Seproc (peça 57) 
Data da Expedição: 10/9/2020
Data da Ciência: 16/9/2020 (peça 58) 
Nome Recebedor: Ilegível
Observação: Ofício enviado para o endereço do responsável, conforme pesquisa na base de dados no sistema da Receita Federal, custodiada pelo TCU (peça 54) .
Prorrogações de prazo:
	Documento
	Nova data limite

	Termo (peça 68) 
	31/10/2020

	Termo (peça 72) 
	30/11/2020

Fim do prazo para a defesa: 30/11/2020
	
 Paulo Sérgio Cordeiro de Oliveira - citação e audiência:
	Comunicação: Ofício 47082/2020 - Seproc (peça 55) 
Data da Expedição: 10/9/2020
Data da Ciência: não houve (Outros) (peça 59) 
Observação: Ofício enviado para o endereço do responsável, conforme pesquisa na base de dados no sistema da Receita Federal, custodiada pelo TCU (peça 54) .
	
	Comunicação: Ofício 52595/2020 - Seproc (peça 64) 
Data da Expedição: 1/10/2020
Data da Ciência: não houve (Desconhecido) (peça 71) 
Observação: Ofício enviado para o endereço do responsável, conforme pesquisa na base de dados no sistema do Renach, custodiada pelo TCU (peça 60) .
	
	Comunicação: Ofício 52596/2020 - Seproc (peça 61) 
Data da Expedição: 30/9/2020
Data da Ciência: 2/10/2020 (peça 67) 
Nome Recebedor: Ilegível
Observação: Ofício enviado para o endereço do responsável, conforme pesquisa na base de dados nos sistemas corporativos do TCU, custodiada pelo TCU (peça 60) .
Fim do prazo para a defesa: 17/10/2020
	
	Comunicação: Ofício 52597/2020 - Seproc (peça 62) 
Data da Expedição: 30/9/2020
Data da Ciência: 2/10/2020 (peça 69) 
Nome Recebedor: Josefa Albuquerque
Observação: Ofício enviado para o endereço do responsável, conforme pesquisa na base de dados nos sistemas corporativos do TCU, custodiada pelo TCU (peça 60) .
Fim do prazo para a defesa: 17/10/2020
	
Conforme Despacho de Conclusão das Comunicações Processuais (peça 81) , as providências inerentes às comunicações processuais foram concluídas. 
Por intermédio de seus advogados (peças 65, 73 e 74) , os responsáveis Tax Incentive Comunicação e Marketing Eireli, Ernaldo Santini Marques Nunes Ferreira e Paulo Sérgio Cordeiro de Oliveira apresentaram alegações de defesa conjuntamente (peças 75-80) , as quais seguem analisadas no tópico Exame Técnico, adiante.
ANÁLISE DOS PRESSUPOSTOS DE PROCEDIBILIDADE DA IN/TCU 71/2012
Avaliação de Viabilidade do Exercício do Contraditório e Ampla Defesa
	Verifica-se que não houve o transcurso de mais de dez anos desde o fato gerador sem que tenha havido a notificação dos responsáveis pela autoridade administrativa federal competente (art. 6º, inciso II, c/c o art. 19 da IN/TCU 71/2012, modificada pela IN/TCU 76/2016) , uma vez que o fato gerador da irregularidade sancionada ocorreu em 31/1/2017, e os responsáveis foram notificados sobre as irregularidades pela autoridade administrativa competente conforme abaixo:
Tax Incentive Comunicação e Marketing Eireli, por meio do Edital de Notificação publicado no DOU de 6/3/2019, ed. 44 - Seção 3, p. 6 (peça 28) .
Ernaldo Santini Marques Nunes Ferreira, por meio do Edital de Notificação publicado no DOU de 6/3/2019, ed. 44 - Seção 3, p. 6 (peça 29) .
Paulo Sérgio Cordeiro de Oliveira, por meio do Edital de Notificação publicado no DOU de 6/3/2019, ed. 44 - Seção 3, p. 6 (peça 30) .
Valor de Constituição da TCE 	
	Verifica-se, ainda, que o valor atualizado do débito apurado (sem juros) em 1/1/2017 é de R$ 1.729.564,96, portanto superior ao limite mínimo de R$ 100.000,00, na forma estabelecida conforme os arts. 6º, inciso I, e 19 da IN/TCU 71/2012, modificada pela IN/TCU 76/2016. 
OUTROS PROCESSOS/DÉBITOS NOS SISTEMAS DO TCU COM OS MESMOS RESPONSÁVEIS
	Informa-se que foi encontrado processo no Tribunal com os mesmos responsáveis:
	Responsável
	Processos

	Tax Incentive Comunicação e Marketing Eireli
	Processo 036.511/2019-6 [TCE, aberto, 'TCE instaurada pela Secretaria Especial de Cultura em razão de omissão no dever de prestar contas, Lei Rouanet, que teve por objeto dar continuidade, durante o ano de 2014, ao projeto cultural realizado em 2012 e 2013, estabelecendo junto aos núcleos populacionais carentes que estão fixados às margens da Rodovia dos Imigrantes e Via Anchieta ações culturais que estabeleçam o bom convívio entre pessoas, bem como o despertar e a criação de público para a arte, através de apresentações teatrais, para crianças e adolescentes desenvolvendo programa integrado que permite relacionar o cotidiano da criança com a representação ativa (nº da TCE no sistema: 1245/2019) ']

	Ernaldo Santini Marques Nunes Ferreira
	Processo 036.511/2019-6 [TCE, aberto, 'TCE instaurada pela Secretaria Especial de Cultura em razão de omissão no dever de prestar contas, Lei Rouanet, que teve por objeto dar continuidade durante o ano de 2014 ao projeto cultural realizado em 2012 e 2013, estabelecendo junto aos núcleos populacionais carentes que estão fixados às margens da Rodovia dos Imigrantes e Via Anchieta ações culturais que estabeleçam o bom convívio entre pessoas, bem como o despertar e a criação de público para a arte, através de apresentações teatrais, para crianças e adolescentes desenvolvendo programa integrado que permite relacionar o cotidiano da criança com a representação ativa (nº da TCE no sistema: 1245/2019) ']

	Paulo Sérgio Cordeiro de Oliveira
	Processo 036.511/2019-6 [TCE, aberto, 'TCE instaurada pela Secretaria Especial de Cultura em razão de omissão no dever de prestar contas, Lei Rouanet, que teve por objeto dar continuidade durante o ano de 2014 ao projeto cultural realizado em 2012 e 2013, estabelecendo junto aos núcleos populacionais carentes que estão fixados às margens da Rodovia dos Imigrantes e Via Anchieta ações culturais que estabeleçam o bom convívio entre pessoas, bem como o despertar e a criação de público para a arte, através de apresentações teatrais, para crianças e adolescentes desenvolvendo programa integrado que permite relacionar o cotidiano da criança com a representação ativa (nº da TCE no sistema: 1245/2019) ']

	A tomada de contas especial está, assim, devidamente constituída e em condição de ser instruída.
EXAME TÉCNICO
As alegações de defesa apresentadas em favor dos responsáveis compõem-se de arrazoados com idêntico teor (peças 75, 78, 79 e 80) e documentos diversos (peças 76 e 77) .
No intuito de sistematizar a análise da peça de defesa, as alegações serão abordadas na ordem de sua apresentação, buscando-se aglutinar em um mesmo tópico de análise alguns dos argumentos que se repetem ao longo do arrazoado, sempre com as respectivas indicações de página, tomando-se como referência a peça 75, haja vista a identidade das demais defesas (peças 78, 79 e 80) .
	Da tempestividade (peça 75, p. 1) 
	Do cabimento do presente 'recurso' e 'pedido de revisão' (peça 75, pp. 1-4) 
	Breve relato dos fatos - Relatório do proponente (peça 75, pp. 4-7) 
Após demonstrar a tempestividade e 'cabimento' das alegações - às quais se refere como 'recurso' -, a defesa sintetizou os fatos processuais, destacando que para a execução do projeto foram captados R$ 1.607.377,10 (87% do valor total aprovado, de R$ 1.813,580,00) , que corresponderiam a um total de 193 (cento e noventa e três) das 222 (duzentas e vinte duas) apresentações nele previstas, das quais foram efetivamente realizadas 104 (cento e quatro) .
Outrossim, destacou um dos argumentos principais da linha de defesa, remontando ao fato de que, em dezembro de 2016, a proponente solicitou à Sefic a prorrogação do prazo de execução do projeto, no entanto, o servidor incumbido da análise exarou despacho indeferindo, equivocadamente, a prorrogação do prazo de captação, com base no art. 57, § 1º, da IN nº 1/2013.
Em razão disso, a proponente teria encerrado a execução do projeto 'até onde foi consentido' e, por desconhecimento, não recorreu do indeferimento da prorrogação solicitada, para ter o direito de 'revisão do procedimento efetuado desde o errôneo indeferimento do pedido de prosseguimento da execução para 2017'.
Esse ponto será analisado juntamente com os argumentos expendidos no tópico seguinte, no qual é articulado com os demais argumentos.
	Do Direito  (peça 75, pp. 7-14) 
Neste tópico, após delinear a fundamentação jurídica para a instauração da Tomada de Contas Especial, a defesa remeteu ao item 11 Relatório de TCE nº 1402/2019 (peça 40, p. 7) , no qual se registrou que essa fora encaminhada após o prazo estipulado pela IN TCU nº 71/2012, sob a justificativa de que 'a dilação foi motivada pela quantidade de tomada de contas especiais a serem instauradas em relação ao número de servidores'.
Em alusão à manifestação contra a reprovação da prestação de contas (peça 32) , afirmou que a proponente 'não deixou de se manifestar, não foi omisso, porém não lhe foi dada a oportunidade de manifestação e regularização de sua situação'.
A par desses fatos, e remetendo ao valor do débito, corrigido e acrescido dos juros de mora, a defesa ponderou que toda a responsabilidade decorrente do 'atraso' na análise da prestação de contas foi imputada à proponente 'e poupado o órgão que atuou fora do prazo permitido em lei'. A esse respeito, acresceu que não teria sido garantida a 'isonomia no tratamento das pessoas físicas e jurídicas de direito público e privado', com a penalização da proponente a pagar 'juros de mora de terceiros'.
Outrossim, em referência ao defendente Ernaldo Santini - sócio dirigente da Tax Incentive -, alegou que a falta de prestação de contas do projeto deveu-se a 'razões pessoais', não se verificando a ocorrência de má-fé ou desvio de verba pública; e que o responsável, quando notificado, se ofereceu 'de pronto' para apresentar a prestação de contas ou 'compor uma solução factível', que se trata de pessoa íntegra, 'que vem desde 2019 buscando solucionar toda e qualquer pendência em seu nome ou da empresa proponente'.
Ao reiterar que o prazo de instauração da TCE fora 'excedido e desrespeitado', a defesa reafirmou a existência de irregularidades nos procedimentos adotados, requerendo, 'desde já', que esses sejam analisados 'em nível de revisão', com a reabertura de prazo para a finalização da execução do projeto e respectiva prestação de contas. Em amparo a essa postulação, fez remissão ao Ofício SEI n. 25/2019 da Coordenação-Geral de Avaliação de Resultados (peça 33) , de 12/3/2019, em cujo item 3 foi consignada a possibilidade de 'reverter a situação perante o Ministério com o envio das prestações de contas dos referidos projetos', esclarecendo que a proponente apenas teve conhecimento do aludido ofício por ocasião da citação pelo TCU.
Na sequência, retomou a questão do indeferimento ao pedido de prorrogação de prazo para a execução do projeto, para o qual, equivocadamente, se indeferiu a prorrogação da captação, a partir do que, segundo a defesa, a proponente teria encerrado a execução em andamento (vide itens 23 e 24) . Em vista disso, concluiu que o pedido de prorrogação de execução ' (não de captação) ' ainda não teria sido analisado, apontando um dilema com o qual se deparou a proponente, à época: 'como finalizar a execução de projeto que não teve autorização de prosseguir por erro de interpretação de analista que trabalha o dia inteiro mexendo em projetos?'.
Por fim, a defesa itemizou os pontos alinhados neste tópico, postulando que sejam levados em conta, por ocasião do julgamento.
	Análise
Antes de adentrar-se aos argumentos expendidos pela defesa, faz-se necessário esclarecer que as fases interna e externa da Tomada de Contas Especial são autônomas, não se vinculando, necessariamente, a segunda - a cargo do TCU - às conclusões da primeira. Assim, pode este Tribunal discordar amplamente em relação ao tomador de contas, caracterizando diversamente a irregularidade, bem como a responsabilidade e o débito apurado nos autos, sem que isso constitua qualquer afronta ao regular seguimento das contas especiais, sob os prismas material e processual.
Nessa perspectiva, a ocorrência de eventuais falhas na fase interna da TCE, por si só, não contamina o processo o processo no âmbito do TCU (Acórdão 586/2009-TCU-Plenário) .
Não é por outra razão que o TCU concebe a instauração da dialética processual, com o pleno exercício do contraditório e da ampla defesa, apenas a partir da citação válida do responsável, a qual, por sua vez, possui o condão de suprir eventuais falhas nas notificações processuais ocorridas na fase interna da TCE. Os entendimentos nesse sentido encontram-se amplamente consolidados no repertório jurisprudencial da Corte, como se pode ilustrar com os seguintes enunciados de sua Jurisprudência Selecionada:
'Não há prejuízo ao exercício do contraditório e da ampla defesa em razão da ausência de oportunidade de defesa na fase interna de tomada de contas especial, pois nessa etapa, em que se coletam evidências para fins de apuração dos fatos e das responsabilidades, não há uma relação processual constituída. A garantia ao direito de defesa ocorre na fase externa, com o chamamento do responsável aos autos, a partir da sua citação válida.' (Acórdão 4938/2016-TCU-Primeira Câmara; e 2016/2018 - Segunda Câmara) 
'Falha na notificação processual ocorrida na fase interna de tomada de contas especial é superada diante de citação devidamente formalizada no TCU.' (Acórdão 1467/2008-TCU-Plenário) 
Posto isso, já se pode antever que a argumentação da defesa, no tópico em análise, não deve ser acolhida, uma vez que, em quase sua inteireza, está calcada em fatos ocorridos na fase interna da TCE. Como visto acima, as ocorrências tidas por irregulares na fase administrativa do procedimento, em nada vinculam este Tribunal, não constituindo qualquer prejuízo processual que não seja alcançado pelo condão sanativo da citação. 
A par da aludida segmentação de fases, caem por terra as alegações de que não se teriam esgotado as vias administrativas da Tomada de Contas Especial, no tocante à possibilidade de conclusão do projeto e apresentação das respectivas contas, a que aludiu a defesa.
Sob esse mesmo enfoque, resta clara a impossibilidade de que este Tribunal, 'em nível de revisão', determine a reabertura do prazo de execução do projeto e para a prestação de contas, tal como postulado pela defesa (item 30) . A jurisprudência do TCU é clara no sentido de que a remessa da TCE ao Tribunal 'acarreta para o tomador de contas a preclusão da faculdade de qualificar os atos e documentos abarcados no processo e quantificar o dano respectivo' (Processo Acórdão 808/2016 0 - Plenário) . 
É oportuno assinalar que, uma vez instaurado o processo de controle externo perante o TCU, dá-se início a iter procedimental próprio, regido por sua Lei Orgânica (Lei 8.443/1992) , Regimento Interno e demais normas específicas, não havendo qualquer razão para que seja interrompido o fluxo natural do processo de TCE. A esse respeito, é oportuna a remissão ao entendimento consagrado na Jurisprudência Selecionada do TCU, sob o seguinte enunciado:
'O regular processamento da tomada de contas especial e o consequente exercício da jurisdição, por parte do TCU, não se subordinam ao mérito do feito. Superada a admissibilidade da instauração da tomada de contas especial, impõe-se o deslinde do processo, com o conhecimento dos fatos e do direito material em causa, para, no quadro do devido processo legal, ser proferido o julgamento de mérito, independentemente da existência ou não de débito, da existência ou não de omissão, da existência ou não de atos irregulares que ensejem a reprovação das contas, com ou sem débito.' (Acórdão 4488/2015-TCU-Primeira Câmara) 
Em face do entendimento acima exposto, vê-se que a pretensão revisional suscitada pela defesa (item 30) apenas teria lugar após o julgamento de mérito, pela via recursal, mais especificamente por meio do Recurso de Revisão, previsto no art. 35 da Lei 8.443/1992, desde que verificadas as suas hipóteses de cabimento, ou seja, fundando-se o recurso em: i) erro de cálculo nas contas; ii) falsidade ou insuficiência documental em que tenha se fundado a decisão recorrida; e iii) superveniência de documentos novos com eficácia sobre a prova produzida.
A propósito, vale assinalar que a referência à possibilidade de 'reverter a situação perante o Ministério com o envio das prestações de contas dos referidos projetos', acenada pelo Ofício SEI n. 25/2019 (também no item 30) , por óbvio cingia-se à esfera administrativa, não se protraindo a esta fase processual. Isso, contudo, em nada obsta que o responsável omisso no dever de prestar contas venha fazê-lo perante o TCU, hipótese na qual, inclusive, pode elidir o débito, mantendo-se, porém, a irregularidade das contas com aplicação de multa, em razão da omissão inicial (e.g. Acórdão 1217/2019-TCU-Plenário; 7402/2011 - Primeira Câmara; e 32/2008 - Segunda Câmara) .
Outrossim, no tocante à extrapolação do prazo de 180 (cento e oitenta) dias, previsto na IN TCU nº 71/2012 para instauração da TCE, a que mencionou a defesa (vide item 26) , vale registrar que sua observância não é peremptória, não gerando qualquer preclusão em favor do responsável, tampouco a elisão do débito. Tal prazo destina-se à autoridade administrativa competente para a abertura do processo, 'a fim de lhe afastar a possibilidade de responsabilização solidária pelo débito, caso deixe de proceder à instauração' (Acórdão 10046/2018-TCU-Segunda Câmara) . Essa questão será examinada, mais detidamente, em tópico específico ('Da Instrução Normativa TCU 71/2012', itens 63-68) . 
Com relação ao pedido de prorrogação do prazo de execução do projeto que, supostamente, teria sido indeferido, de forma equivocada (itens 24, 30 e 31 supra) , perscrutou-se os autos, detidamente, não se localizando o expediente em que teria se efetivado o pleito, tampouco o aludido despacho de indeferimento. A esse respeito, é factível conjecturar que a defesa detenha tais elementos e não os anexou às alegações, ou, talvez, tenha se enganado, referindo-se a outro projeto cultural da Tax Incentive, mais especificamente o Pronac 13-780, uma vez que o Pronac 14-11568 (outro dos três projetos da empresa) já foi examinado por este auditor, no TC Processo 036.511/2019-6, não havendo qualquer referência ao assunto.
Não obstante, é de se ressaltar que tal fato não se constituiu em motivo plausível para que os responsáveis não prestassem contas dos recursos captados e, muito menos, para que dessem encerramento à execução do projeto. No caso, o que se esperaria de um gestor minimamente zeloso seria dirigir-se ao ministério, buscando o refazimento do ato, ou qualquer outra solução, de forma a viabilizar a continuidade do projeto, e não simplesmente encerrar sua execução. Tal postura não se mostra compatível com a figura do produtor cultural 'que vem buscando solucionar toda e qualquer pendência em seu nome ou da empresa proponente', como aludiu a defesa ao responsável Ernaldo Santini (item 29) . Esse fato exprime a falta de cuidado objetivo com que se houve a proponente, por intermédio de seus sócios dirigentes, na condução do Pronac 14-11568 e no trato de recursos de natureza pública federal, como o são as captações de patrocínio a projetos culturais, realizadas com base na Lei nº 8.313/1991 (Lei Rouanet) .
Ainda que a proponente não tivesse logrado êxito nas providências acima referidas, tal fato não obstaria que fossem prestadas contas parciais do projeto, demonstrando se os recursos captados tiveram ou não regular aplicação.
Em vista dessas considerações, entende-se que não devam ser acolhidas as alegações consubstanciadas no tópico examinado.
	Preliminar de nulidade  (peça 75, p. 14-19) 
Em preliminar ao mérito, a defesa protestou pela decretação de nulidade absoluta do processo, 'por ausência de citação de um dos sócios da empresa à época, ou seja, o Sr. Paulo Sérgio Cordeiro de Oliveira'.
À luz de dispositivos do Regimento Interno do TCU, relacionados às nulidades e comunicações processuais (arts. 171-175, 179 e 183) , a defesa alegou que a ausência de citação do Sr. Paulo Sérgio Cordeiro inviabiliza a continuidade dos atos processuais, uma vez que teria ocorrido a 'supressão de instância para apresentação de defesa, ainda perante o Ministério, antes do envio para o Tribunal de Contas'. Nessa linha, sustentou que o processo deva ser suspenso, com o retorno dos autos ao Ministério para a realização da citação pendente, sob pena de ser considerado nulo de pleno direito, 'por ferir princípios constitucionais, como o do contraditório e da ampla defesa'.
	Análise:
A defesa embasa a tese de nulidade referindo-se à ausência de notificação (e não citação) do sócio Paulo Sérgio Cordeiro, acerca da reprovação das contas do Pronac 14-11568, ainda na fase interna da TCE.
O fundamento invocado não prospera, sendo cediço que não se configura qualquer violação às garantias constitucionais da ampla defesa e do contraditório, a partir da ausência de oportunidade de manifestação de responsável, na fase interna da Tomada de Contas Especial.
Com efeito, o procedimento nessa fase destina-se tão somente à verificação dos fatos, coleta de provas e apuração de autoria, tratando-se, portanto, de mero ato investigatório sem formalização de culpa, à similitude do inquérito policial. Vale dizer, na fase interna não há uma relação processual constituída, a qual se instaura a partir da autuação do processo no TCU, quando se inaugura a fase do contraditório, após a citação válida do responsável.
Conforme assinalado anteriormente nesta instrução (item 35) , a jurisprudência do TCU consolidou-se nesse sentido, conforme se exemplifica com os seguintes enunciados da Jurisprudência Selecionada:
	- 'O momento próprio para a defesa é a fase externa da tomada de contas especial, que ocorre no âmbito dos tribunais de contas. É nessa fase que não devem deixar de serem observados os princípios constitucionais da ampla defesa e do contraditório, razão por que a ausência de notificação do responsável na fase interna da TCE não gera nulidade processual.' (Acórdão 3487/2010-TCU-Primeira Câmara) 
	- 'A fase externa da tomada de contas especial, iniciada com a autuação do processo junto ao TCU, é a que garante o direito à ampla defesa e ao contraditório. A fase interna, que ocorre no órgão instaurador, constitui procedimento inquisitório de coleta de provas, assemelhado ao inquérito policial, razão por que não há nulidade processual pela falta de oportunidade de o responsável se pronunciar nesta etapa da TCE.' (Acórdão 2704/2013-TCU-Primeira Câmara) 
	- 'A ausência de contraditório e ampla defesa na fase interna da tomada de contas especial não viola o devido processo legal, sendo este respeitado quando, na fase externa, há oportunidade de defesa após a citação válida dos responsáveis.' (Acórdão 2875/2014-TCU-Plenário) 
	- 'A instauração do contraditório, para fins de condenação dos responsáveis por parte do TCU, se dá na fase externa do processo de contas especiais, por meio de sua regular citação, sendo irrelevante, para a configuração do contraditório, a ocorrência ou não de notificação anterior pela Administração na fase interna da tomada de contas especial.' (Acórdão 7880/2014-TCU-Primeira Câmara) 
	- 'Não há prejuízo ao exercício do contraditório e da ampla defesa em razão da ausência de oportunidade de defesa na fase interna de tomada de contas especial, pois nessa etapa, em que se coletam evidências para fins de apuração dos fatos e das responsabilidades, não há uma relação processual constituída. A garantia ao direito de defesa ocorre na fase externa, com o chamamento do responsável aos autos, a partir da sua citação válida.' (Acórdão 1078/2020-TCU-Segunda Câmara) (GRIFA-SE) 
Ante o exposto, manifesta-se pela rejeição da preliminar de nulidade suscitada em favor dos defendentes.
	Da revisão quando surgirem fatos novos  (peça 80, pp. 11 e 12) 
Sob esse título, a defesa postulou a revisão 'dos atos até então gerados', para que fosse dada oportunidade de finalização do projeto e posterior regularização da prestação de contas, em vista da 'ocorrência de fatos novos'. Para tanto, buscou fundamento no art. 65 da Lei 9.784/1999, que admite a possibilidade de revisão dos atos administrativos dos quais resultem sanção.
No caso, o fato novo a que se referiu a defesa residiria no Relatório de TCE nº 1402/2019 (peça 40) , o qual, segundo alegado, 'não levou em consideração o equívoco cometido pelo agente público, ensejando de pronto sua revisão', em referência ao despacho denegatório ao pedido de prorrogação da execução do projeto, fazendo menção equivocada ao prazo de captação (item 24) .
Em complemento, a defesa aludiu ao entendimento da Consultoria Jurídica do Ministério da Cidadania, no Parecer nº 00130/2019/CONJUR-MC/CGU/AGU (peça 90, p. 2, do TC Processo 036.511/2019-6) , relativo a outro Pronac, no qual se consignou que 'os documentos apresentados em fase recursal referentes à Prestação de Contas devem ser, in verbis, 'antigo no tempo, mas novo nos autos como instrumento probatório'' (GRIFO DO ORIGINAL) .
Dentre os pedidos formulados na peça de defesa, pleiteou-se a concessão de prazo 'de até 90 (noventa) dias para prestação de contas do projeto 'De bem com a Via Cultural - Pronac 14-11568''.
	Análise:
Como visto no exame às alegações sob o título 'O Direito' (item 43) , não se identificou nos autos o expediente por meio do qual teria sido solicitada a prorrogação do prazo de execução do projeto, e, nem tampouco, o aludido despacho de indeferimento. Muito provavelmente, por essa razão não houve qualquer menção ao fato, por parte do tomador de contas, no Relatório de TCE nº 1402/2019 (peça 40) 
Em sendo assim, não se vislumbra a ocorrência de qualquer fato novo que pudesse ensejar a revisão 'dos atos até então gerados', como pretendeu a defesa. Ademais, o fundamento jurídico invocado em suporte ao pedido (art. 65 da Lei 9.784/1999) refere-se, tão-somente, à possibilidade de revisão dos atos administrativos dos quais resultem em sanção, o que não é o caso.
Quanto à menção feita a parecer da Consultoria Jurídica do MC (item 56) , verifica-se que a matéria ali tratada se refere à efetiva inovação de elementos probatórios, apresentados em recurso interposto naquele caso concreto, não se podendo dela extrair conteúdo em favor da alegação sob exame.
Diante dessas considerações, opina-se pela rejeição da alegação examinada, com a denegação do pedido de novo prazo para a apresentação da prestação de contas do Pronac 14-11568 (peça 75, p. 43, item 'h') .
	Da Instrução Normativa TCU 71/2012  (peça 75, pp. 20-21, e 41, item 'b') 
Com base no § 1º do art. 4º da IN TCU nº 71/2012, a defesa pleiteou a decretação de nulidade absoluta da instauração da presente Tomada de Contas Especial.
	Análise
O aludido dispositivo estabelece o prazo máximo de 180 (cento e oitenta) dias para a instauração da tomada de contas especial, contado, no caso de omissão no dever de prestar contas, a partir do primeiro dia subsequente ao vencimento do prazo para a apresentação das contas.
A esse respeito, convém esclarecer que a IN TCU nº 71/2012 fixou prazo para a instauração da Tomada de Contas Especial, em consonância ao disposto nos arts. 8º da Lei 8.443/1992 e 84 do Decreto-lei 200/1967, que determinam à autoridade administrativa que adote as medidas necessárias para a imediata instauração do procedimento, sob pena de corresponsabilização, quando verificadas as ocorrências de omissão no dever de prestar contas, não comprovação da aplicação de recursos da União, desfalque ou desvio de dinheiro, bens ou valores públicos, ou prática de atos que resultem em dano ao erário.
Nesse diapasão, entendeu o TCU que as referidas disposições da Lei 8.443/1992 e do Decreto-lei 200/1967 não conferem 'um direito ao responsável pelo dano', dirigindo-se às autoridades administrativas, para que minimizem 'o risco de eficácia em razão da utilização intempestiva do instrumento da Tomada de Contas Especial' (Acórdão 690/2017-TCU-Primeira Câmara) . 
Nesse sentido, destaca-se os seguintes enunciados da Jurisprudência Selecionada do TCU:
- 'A intempestividade na formalização de processo de tomada de contas especial (extrapolação do prazo de 180 dias) não gera nulidade processual, podendo ser considerada grave infração à norma legal para fins de responsabilização da autoridade administrativa competente. O intuito dos arts. 84 do Decreto-lei 200/1967 e 8º da Lei 8.443/1992 não é conferir um direito ao responsável pelo dano, mas, sim, delinear a atuação da Administração Pública, minimizando-se o risco de ineficácia em razão da utilização intempestiva do instrumento da tomada de contas especial.' (Acórdão 690/2017-TCU-Primeira Câmara) 
- 'Não há nulidade no caso de tomada de contas especial instaurada após o prazo de 180 dias recomendado pelo Tribunal.' (Acórdão 1768/2007-TCU-Primeira Câmara) 
- 'A intempestividade na formalização de processo de tomada de contas especial (extrapolação do prazo de 180 dias) não gera nulidade processual, podendo ser considerada grave infração à norma legal para fins de responsabilização da autoridade administrativa competente.' (Acórdão 6531/2016-TCU-Primeira Câmara) 
- 'A inobservância do prazo regulamentar para instauração de tomada de contas especial não gera nulidade processual, preclusão em benefício do responsável ou prescrição da pretensão punitiva do TCU. O prazo tem por objetivo atender ao princípio do custo-benefício do controle, permitindo que a autoridade responsável esgote as providências administrativas com vistas à reintegração dos recursos aos cofres públicos, a fim de evitar os custos envolvidos na instauração, processamento e julgamento da tomada de contas especial.' (Acórdão 12537/2019-TCU-Segunda Câmara) 
Como se vê, a extrapolação do aludido prazo de 180 (cento e oitenta) dias pode vir a repercutir, tão somente, na esfera da autoridade administrativa faltosa, em nada aproveitando a sua ocorrência ao gestor omisso. Portanto, a inobservância ao prazo estabelecido no § 1º do art. 4º da IN TCU nº 71/2012 não constitui causa de nulidade, não havendo motivo para a reabertura de prazo 'para que os proponentes possam apresentar suas alegações, justificativas, e efetivar a correta prestação de contas', tal como pleiteou a defesa.
Por conseguinte, propõe-se que seja rejeitada a alegação, com o indeferimento do pedido de decretação de nulidade da instauração da TCE a ela associada (peça 75, p. 41, item 'b') .
	Da aprovação de projetos anteriores e Da boa-fé (peça 75, pp. 21-23) 
No intuito de demonstrar a boa-fé dos responsáveis, 'bem como a lisura de suas atividades', a defesa fez remissão a outros projetos por eles propostos, cujas contas foram aprovadas.
A respeito, aduziu que para 'se considerar a má-fé, há que se comprovar o dolo, não sendo este o caso, pois o que tentando fazer durante todo o período é a regularização da prestação de contas para sua aprovação'. (grifa-se) 
Alegou que o TCU avalia a boa-fé como 'estado de consciência' ou 'condição psicológica' do responsável, a 'convicção do responsável de estar agindo conforme o direito', ou, ainda, a 'ideia de ignorância' ou a 'crença errônea' acerca da situação regular.
Em arremate, asseverou que, no caso, os responsáveis se houveram com boa-fé, 'tendo eles agido com a mais estrita intenção de regularizar toda e qualquer pendência, porém se deparou com algumas questões administrativas, até pelo seu desconhecimento, conforme se observa no decorrer de todo o procedimento, pois estavam certos de que haveria, ainda, prazo para apresentação da prestação de contas, para sua devida aprovação'. (grifa-se) 
	Análise:
De início, cumpre esclarecer que a existência de outros projetos, propostos pelos responsáveis e com contas aprovadas, em nada repercute no presente exame. O exercício da jurisdição de contas pelo TCU, nos processos de TCE, observa a existência dos seguintes pressupostos de constituição:
	a) ocorrência de ato ilícito na gestão de recursos públicos (aí se incluindo a omissão no dever de prestar contas) ;
	b) dano ao erário, quantificado ou quantificável, decorrente do ato ilícito;
	c) identificação da conduta individualizada do responsável pelo dano; e
	d) competência do TCU em razão da natureza federal dos recursos e da natureza dos atos ilícitos.
No presente caso, em face da natureza pública dos recursos captados com amparo na Lei 8.313/1991 (Acórdão 4028/2010-TCU-Segunda Câmara, e 1285/2008 - Plenário) , foi constatada a responsabilidade da empresa Tax Incentive Comunicação e Marketing Eireli e de seus sócios dirigentes, os Srs. Paulo Sérgio Cordeiro de Oliveira e Ernaldo Santini Marques Nunes Ferreira, pela omissão no dever de prestar contas do Pronac 14-11568, fazendo nascer a presunção de dano ao erário pela integralidade dos valores captados para a execução do projeto (Acórdão 4661/2008-TCU-Primeira Câmara, 3254/2010 - Segunda Câmara, e 96/2016 - Plenário) .
Assim, a presente TCE circunscreve-se aos indícios de autoria e materialidade relacionados à ausência de prestação de recursos do Pronac 14-11568, em nada importando se outros projetos dos responsáveis tiveram contas aprovadas, nelas se demonstrando a boa-fé dos proponentes. 
Com relação à alegada boa-fé dos responsáveis, cumpre assinalar que, no âmbito do TCU, 'é considerado de boa-fé o responsável que, embora tenha concorrido para o dano ao erário ou outra irregularidade, seguiu as normas pertinentes, os preceitos e os princípios do direito. A análise da conduta, portanto, é feita sob o ponto de vista objetivo, sem que seja necessária a comprovação de má-fé (dolo) , mas apenas da ausência de boa-fé objetiva, para a responsabilização do agente' (grifa-se) - (Jurisprudência Selecionada: Acórdão 7936/2018-TCU-Segunda Câmara) .
No presente caso, a inobservância ao dever legal de prestar contas dos recursos captados com amparo em renúncia fiscal, em princípio, já seria bastante para afastar a ocorrência da boa-fé. Por sua vez, a análise objetiva à conduta dos responsáveis revela a falta de qualquer empenho para buscar alternativas de continuidade do projeto, junto ao extinto MinC, ou, em não sendo possível, para prestar contas parciais dos recursos captados para a execução do Pronac 14-11568, o que seria esperado de um gestor minimamente zeloso (itens 44 e 45) .
Sob outro enfoque, vale repisar que a citação é o momento oportuno para o exercício do contraditório, de modo que, ao receber a citação e comparecer ao processo, os responsáveis passam a ter a possibilidade de verem suas alegações de defesa analisadas. Ora, em havendo condições de elaborar e entregar a prestação de contas, ao menos parcialmente, indaga-se o porquê de os responsáveis faltosos não terem aproveitado a oportunidade de defesa e, efetivamente, apresentado as contas do aludido projeto cultural, demonstrando a regularidade ou não na aplicação dos recursos captados, até o momento em que se encerrou o Pronac 14-11568.
Ante o exposto, propõe a rejeição da alegação examinada, e o pedido de que seja declarada a boa-fé dos responsáveis (p. 75, p. 42, item 'd') 
	Da Responsabilidade Solidária  (peça 75, pp. 23, 26, 29-32, 36) 
Nesse tópico, e em diversos outros pontos da peça de defesa, contestou-se a solidariedade estabelecida entre a empresa Tax Incentive e seus sócios, sob o argumento de que ela é incabível 'pela assunção dos compromissos financeiros oriundos dos projetos de incentivo cultural'.
Alegou-se que a solidariedade só poderia ser exigida, 'se decorrente de lei ou vontade das partes', o que não teria se verificado no presente caso.  
Assim, postulou-se que a responsabilidade sobre 'quaisquer débitos' recaia tão somente sobre a empresa, promovendo-se a desconsideração de sua personalidade jurídica, 'se for o caso' (peça 75, p. 42, item 'e') .
	Análise:
Como é cediço, os patrocínios recebidos com amparo na Lei 8.313/1991 são recursos federais originários de renúncia fiscal da União, sujeitando as empresas que deles se beneficiam, para a execução de projeto cultural, ao dever legal de apresentar a correspondente prestação de contas. A responsabilização dessas empresas deve ser estendida, solidariamente, às pessoas físicas de seus dirigentes, especialmente nos casos de omissão no dever de prestar contas, em que se configura infração que deve ser imputada à pessoa física do gestor, e não apenas às empresas. 
O entendimento nesse sentido, em casos de natureza análoga ao em questão, há muito se encontra consolidado na jurisprudência do TCU, que considera a responsabilidade da empresa caracterizada pelo fato dela ter sido beneficiada com os recursos, sem que houvesse a comprovação do seu bom e regular emprego, e a responsabilização do representante legal como decorrência da natureza pública dos recursos públicos federais originários de renúncia tributária da União, por força da Lei 8.313/1991. Nessa linha, apresenta-se alguns enunciados da Jurisprudência Selecionada do TCU:
- 'Em caso de débito oriundo de aplicação dos recursos recebidos com amparo na Lei 8.313/1991  (Lei Rouanet) , são condenados solidariamente a empresa responsável pela captação dos recursos e o seu representante legal. A responsabilidade da empresa baseia-se no fato dela ter sido beneficiada com os recursos sem que houvesse a comprovação do seu bom e regular emprego. Já a responsabilização do representante legal decorre do entendimento de que os patrocínios recebidos com amparo na mencionada lei constituem recursos públicos federais originários de renúncia tributária da União.' (Acórdão 1600/2010-TCU-Primeira Câmara) 
- 'Sempre que juridicamente viável, deve ser promovida a citação solidária da sociedade empresária com seu dirigente, nos casos de tomada de contas especial que envolva renúncia fiscal, a exemplo das atividades desenvolvidas com recursos financeiros captados com amparo na Lei 8.313/1991 (Lei Rouanet) , mormente porque a omissão no dever de prestar contas configura infração que merece ser imputada à pessoa física do gestor, e não apenas à empresa.' (Acórdão 4028/2010-TCU-Segunda Câmara) 
- 'São solidariamente responsáveis os sócios que exercem atividade de gerência na sociedade empresária responsabilizada pela má aplicação dos recursos públicos a ela repassados na forma da Lei 8.313/1991 (Lei Rouanet) .' (Acórdão 4997/2020-TCU-Primeira Câmara) 
- 'A responsabilidade pelo débito decorrente de patrocínios concedidos com base na Lei 8.313/9191 (Lei Rouanet) é da empresa responsável pela captação dos recursos e do seu representante legal, em regime de solidariedade.' (Acórdão 7374/2010-TCU-Primeira Câmara) 
Posto isso, não deve prosperar a alegação examinada, devendo ser negado o pedido a ela associado (peça 75, p. 42, item 'e') .
	Do mérito  (peça 75, pp. 24-41) 
Sob o título geral 'Do mérito', a defesa apresentou informações gerais acerca do que, supostamente, teria sido executado no âmbito do Pronac 14-11568, passando, na sequência a contestar 'item a item' cada uma das questões suscitadas na instrução inicial (peça 48) , que acompanhou os ofícios citatórios dirigidos a cada um dos responsáveis, contestando-os pontualmente.
Para fins de exposição e análise, cada uma das contestações da defesa, que ainda não tenham sido analisadas até este ponto, serão objeto de tópico específico, conforme se segue.
	Da execução do Projeto  (peça 75, pp. 24 e 25) 
De acordo com a defesa, o Pronac 14-11568 se tratava de um projeto de continuidade, com ações realizadas nas versões anteriores, entre 2012 e 2014, 'interrompido de forma abrupta, contra a vontade do requerente'.
Segundo alegado, a execução do projeto teria sido realizada proporcionalmente ao valor de captação (87% - vide item 22) , tendo atingido diretamente cerca de 3.500 (três mil e quinhentos) beneficiários. 
A esse respeito, a defesa assim se manifestou:
'O projeto 'De bem com a via cultural 2015' captou 87% do valor total aprovado, para realização proporcional de 195 apresentações das 222 previstas na integralidade do projeto. Foram realizadas 102 apresentações, sendo 94 em 2015, e 08 em 2016, restando 83 apresentações para findar o projeto.
Havia previsão de realização de 150 apresentações nas escolas, sendo que foram feitas 86, 78 no ano de 2015 e 08 no ano de 2016, atingindo diretamente 3.500 beneficiários.
O cronograma físico de realização teve seu início já na primeira semana de fevereiro de 2015 com a pré-produção das montagens e ensaios, e 94 apresentações já em 2015.'
Em face desses quantitativos, a defesa alegou que a devolução integral dos recursos seria uma medida injusta, tendo em vista a boa-fé da proponente 'e os erros escusáveis porventura cometidos, uma vez que houve falta de direcionamento e informação de procedimentos que deveriam ser adotados pelo proponente para sanar as irregularidades apontadas'.
	Análise
A alegação sob exame limitou-se a apresentar meras declarações da defesa, acerca da realização de ações e eventos, supostamente relacionados ao projeto, desprovidas de quaisquer elementos objetivos que as comprovassem.
Para que se pudesse acolher os fatos como prova concreta da execução física do projeto, a defesa deveria ter apresentado listas de presenças dos participantes, declarações formais de que os eventos tenham se realizado nos locais indicados, apenas para exemplificar. A complementar a eficácia desses elementos probatórios, haveria de constar fotos contendo indicativo das datas e, na medida do possível, dos lugares de realizações dos eventos, de molde a permitir a correlação com a edição de 2015, do projeto cultural. 
Se, quanto à execução física do projeto, os fatos alegados não se viram corroborados por elementos documentais mínimos, quanto à execução financeira, nada foi apresentado ou sequer informado, pela defesa.
Diante disso, não assiste qualquer razão à defesa, em afirmar que 'a devolução integral da verba seria uma medida injusta'. A jurisprudência do TCU consolidou-se no sentido de que a omissão no dever de prestar contas faz nascer a presunção de débito pela integralidade dos recursos, com base no entendimento a seguir exposto  
'O dever de prestar contas, de matriz constitucional, é inerente à gestão de recursos públicos, constituindo um dos pilares do sistema republicano. A sua ausência significa não somente o descumprimento da Constituição e da legislação em vigor, mas a violação da transparência na prática dos atos de gestão, a ausência de comprovação da lisura no trato com a coisa pública, a possibilidade sempre presente de que a totalidade dos recursos públicos federais, transferida ao Município, tenha sido integralmente desviada, em benefício de administrador ímprobo, ou de pessoas por ele determinadas.' (e.g. Acórdão 1482/2020-TCU-Plenário; 10996/2021 - Primeira Câmara; e 8217/2020 - Segunda Câmara) 
Em face do exposto, manifesta-se por que seja rejeitada a alegação examinada.
	Alegação: Contestação 'item a item' da citação
A partir desse ponto, a defesa alinhou cada uma das questões suscitadas na instrução inicial (peça 48) , que acompanhou os ofícios citatórios dirigidos a cada um dos responsáveis, contestando-os pontualmente. 
Assim, tendo em vista que, em sua maior parte, as alegações apresentadas neste tópico já foram analisadas nesta instrução ('erro do servidor do MinC', extrapolação do prazo de 180 dias para a instauração da TCE e responsabilização exclusivamente da Tax Incentive) , passa-se a expor tão somente os principais argumentos que inovaram no contexto já examinado, senão vejamos:
Os Srs. Paulo Sérgio Cordeiro e Ernaldo Santini já não mais integram a sociedade (peça 75, p. 26) pelo que a defesa propôs que a citação desses responsáveis seja 'cancelada', permanecendo no polo passivo desta TCE apenas a empresa Tax Incentive, com a exclusão dos aludidos sócios da relação processual (peça 75, p. 42, item 'k') .
Não teria se verificado a falta de comprovação da boa e regular aplicação dos recursos (peça 75, p. 27) em face da omissão no dever de prestar contas do Pronac 14-11568, contrariamente ao registrado na matriz de responsabilização que informou esta TCE (peça 47) . De acordo com a defesa, os documentos por ela juntados (relatórios e fotos) comprovam que 'os recursos foram sim utilizados na execução do projeto'.
Valor da constituição da TCE (peça 75, p. 28) . Alegou-se que o valor do débito apurado 'não condiz com a realidade dos fatos', pois esse valor corresponde à totalidade dos recursos captados. Novamente, a defesa requereu prazo para a apresentação da prestação de contas, destacando que qualquer cobrança 'somente poderá acontecer após a apuração do que fora realizado do projeto e o quantum gasto'.
Registro de 'outros débitos nos Sistemas do TCU com os mesmos responsáveis' (peça 75, p. 28) , apesar de no campo correspondente da instrução assistida constar que a ocorrência se encontrava 'aguardando manifestação do controle interno' (peça 48, pp. 2 e 3, item 13) .
Não atendimento aos requisitos formais para a instauração da TCE (peça 75, p. 28) contrariamente ao afirmado no item 14 da instrução inicial (peça 48, p. 3) , razão pela qual se postulou pelo seu encerramento, sem julgamento de mérito.
Impossibilidade em estabelecer a solidariedade entre a empresa responsabilizada e seus administradores, sem que reste comprovado que estes deram causa ao dano ao erário (peça 75, pp. 29-32) A afirmação baseou-se em excerto extraído do parecer do Ministério Público junto ao TCU, no processo em que foi prolatado o Acórdão 2763/2011-TCU-Plenário.
Problemas com fornecedores (peça 75, p. 33) teriam causado dificuldade para que a empresa Tax Incentive apresentasse as contas do projeto cultural.
'As provas de irregularidades, se é que existem, dizem respeito apenas à não prestação de contas, e não quanto à execução do projeto'  (peça 75, p. 35) 
Ausência de comprovação de qualquer ato ilícito pelos Srs. Ernaldo Santini e Paulo Sérgio Cordeiro (peça 75, p. 38) , razão pela qual se postulou a exclusão de suas responsabilidades.
A ausência da prestação de contas não leva à conclusão de que tenha ocorrido prejuízo ao erário (peça 75, p. 38) o qual 'há que ser devidamente comprovado, o que até o presente momento não foi'.
'Os Srs. Ernaldo e Paulo se colocam a disposição para a realização da audiência' (peça 75, p. 39) . 
	Análise:
Em relação a cada um dos argumentos acima alinhados, apresenta-se as seguintes considerações:
O fato de os Srs. Paulo Sérgio Cordeiro e Ernaldo Santini não mais integrarem o quadro societário da empresa Tax Incentive não afasta suas responsabilidades nestas contas especiais. Com efeito, a Lei 8.313/1991, no §1º do art. 30, estabelece a responsabilidade solidária da pessoa física e jurídica propositora do projeto, se verificada a inadimplência ou outra irregularidade.
Por sua vez, a Cláusula XI do contrato social alterado e consolidado da referida empresa (peça 19, p. 4) atribuía a administração a ambos os sócios nominados. Portanto, não há qualquer fundamento jurídico para que a retirada dos sócios afaste ônus de comprovar a regularidade da integral aplicação dos recursos públicos captados para a execução do projeto cultural por eles proposto, devendo ser rejeitada a alegação e o pedido de exclusão de responsabilidade que lhe é correlato (peça 75, p. 42, item 'k') 
Quanto à alegação de que os documentos juntados pela defesa (relatórios e fotos) comprovam a utilização dos recursos captados, na execução do projeto, parece que a defesa se equivocou, reproduzindo argumento expendido nas alegações apresentadas no TC Processo 036.511/2019-6 (item 43) , uma vez que, nas alegações em exame, não foram juntadas quaisquer fotos ou relatórios.
De igual modo, não deve prosperar a alegação quanto à incongruência do valor do débito 'com a realidade dos fatos' e, muito menos se acolher o recalcitrante e indevido pedido de prazo para apresentação da prestação de contas, conforme já tratado nesta instrução (itens 30 e 57) .
Obviamente que qualquer cobrança dirigida aos responsáveis deve ser precedida da apuração do que foi realizado com os recursos do projeto, como sustentou a defesa. Todavia, a omissão dos responsáveis em apresentar a prestação de contas do Pronac 14-11568, impossibilitou a oportuna quantificação do débito por falta de elementos materiais para tanto, resultando na presunção de dano integral ao erário, pela totalidade dos recursos captados (vide itens 74 e 95) .
 Não é demais lembrar que a omissão no dever de prestar contas significa não somente descumprimento da Constituição e da legislação em vigor, mas também violação da transparência na prática dos atos de gestão, ausência de comprovação da lisura no trato com a coisa pública e presunção de que a totalidade dos recursos públicos federais captados tenha sido integralmente desviada, consoante entendimento consolidado no âmbito do TCU.
Quanto à existência de registros de 'outros débitos nos sistemas do TCU com os mesmos responsáveis', se esclarece à defesa que essa informação é apenas referencial, de caráter formal, dela não surgindo qualquer prejuízo processual, tampouco implicando juízo de valor, em relação aos responsáveis nela indicados.
Em relação ao alegado não atendimento aos requisitos formais para a instauração da TCE, deveria a defesa ter apontado, objetivamente, quais os requisitos desatendidos, uma vez que o processo de TCE, no âmbito do TCU, passa por rigoroso controle quanto à sua constituição e instrução, em observância às normas de regência, em especial a IN TCU nº 71/2012 (com alterações dadas pela IN TCU nº 76/2016) e a Decisão Normativa n. 155/2016. Portanto, deve ser rejeitada a alegação.
Quanto à alegação de que o estabelecimento da solidariedade entre a empresa responsabilizada e seus dirigentes está condicionado à comprovação de que estes deram causa ao dano ao erário - o que, segundo a defesa, não teria ocorrido no presente caso - impõe-se a contextualização do tema, em face do incidente de jurisprudência suscitado pelo MPTCU, nos autos do TC Processo 006.310/2006-0, que resultou no Acórdão 2763/2011-TCU-Plenário, ao qual aludiu a defesa.
Sob a relatoria do Ministro-Substituto Augusto Sherman, o encaminhamento dado à matéria deu-se na linha das conclusões do MPTCU, no sentido de que 'na hipótese em que a pessoa jurídica de direito privado e seus administradores derem causa a dano ao erário, na execução de avença celebrada com o poder público federal com vistas à realização de uma finalidade pública, incide sobre eles a responsabilidade solidária pelo dano ao erário'. 
Por oportuno, reproduz-se, na sequência, excerto do voto em que o Relator adere ao posicionamento do Ministério Público:
'8. De início, manifesto minha concordância com as conclusões do MP/TCU, cujos fundamentos incorporo ao meu voto, com a finalidade de apresentar a este Tribunal a uniformização do entendimento quanto à identificação das pessoas que devem responder por danos ao erário ocorridos na aplicação de transferências voluntárias de recursos federais a entidades privadas, com vistas à consecução de uma finalidade pública.
9. A tese sustentada pelo representante do MP/TCU é de que a pessoa jurídica de direito privado, ao celebrar avença com o poder público federal, objetivando alcançar uma finalidade pública, assume o papel de gestora pública naquele ato e, em consequência, está sujeita ao cumprimento da obrigação pessoal de prestar contas ao poder público, nos termos do artigo 70, parágrafo único, da Constituição Federal; por conseguinte, passa a recair, também, sobre essa entidade a presunção iuris tantum de ter dado causa a dano ao erário eventualmente ocorrido na execução da avença, por imposição constitucional, com base no disposto no mesmo art. 70, parágrafo único, combinado com a parte final do inciso II do art. 71 da Carta Magna.
10. Da mesma forma, a responsabilidade da pessoa física, na condição de dirigente de entidades privadas, encontra amparo nos citados artigos 70 e 71 da CF, visto que, de fato, a pessoa natural é quem determina a destinação a ser dada aos recursos públicos transferidos; por isso, a obrigação de comprovar a boa e regular aplicação dos recursos recai sobre ela também, por meio de prestação de contas.
11. Acrescento que, por comungar desse entendimento, deixei consignado no voto condutor do Acórdão 2025/2011-TCU-Plenário, exarado nos autos do TC- Processo 004.163/2010-9, que, para fins de citação, fosse incluída a responsabilidade solidária da pessoa jurídica de direito privado e da pessoa física responsável pela gestão dos recursos, pois, em que pese o Tribunal não ter, naquela oportunidade, decidido este Incidente de Uniformização de Jurisprudência, como se tratava, naquele momento, de adoção de medidas preliminares, eventual uniformização do entendimento jurisprudencial poderia ser levada em consideração na ocasião do julgamento das tomadas de contas especiais instauradas.
 (...) 
13. No que tange à responsabilização da pessoa física, na figura de representante da entidade privada, entendo não aplicável, neste caso, a teoria da desconsideração da personalidade jurídica da entidade, prevista no art. 50 do Código Civil Brasileiro, tendo em vista que o dever de prestar contas do administrador desses recursos é inerente à atribuição que lhe foi dada, qual seja, o gerenciamento de recursos federais repassados para o alcance de finalidade pública, e essa responsabilidade já tem previsão constitucional, conforme defendido pelo representante do Ministério Público em seu parecer.
14. Desse modo, quanto à identificação das pessoas que devem responder por danos ao erário ocorridos na aplicação de transferências voluntárias de recursos federais a entidades privadas, com vistas à consecução de uma finalidade pública, proponho que este Tribunal firme o entendimento de que, na hipótese em que a pessoa jurídica de direito privado e seus administradores derem causa a dano ao erário na execução de avença celebrada com o poder público federal com vistas à realização de uma finalidade pública, incide sobre ambos a responsabilidade solidária pelo dano ao erário.' (grifa-se) 
Posteriormente, esse entendimento foi fixado na Súmula TCU 286, sendo estendido pelo Acórdão 2590/2013-TCU-Primeira Câmara às hipóteses de captação de recursos com amparo na Lei 8.313/1991 (Lei Rouanet) , uma vez que se trata de recursos públicos federais oriundos de renúncia fiscal prevista em lei.
Dessarte, a alegação formulada pela defesa não se mostra apta a afastar a solidariedade entre a empresa Tax Incentive e seus dirigentes à época dos fatos. Com efeito, os fundamentos do Acórdão 2763/2011-TCU-Plenário deixam claro que, tanto a pessoa jurídica de direito privado que assume o papel de gestora de recursos públicos - mediante a celebração de avença com o poder público federal, para a consecução de finalidade pública -, quanto a pessoa física que a gerencia sujeitam-se ao dever de comprovar o bom e regular emprego desses recursos, mediante a correspondente prestação de contas. 
Portanto, contrariamente ao afirmado pela defesa, os Srs. Paulo Sérgio Cordeiro e Ernaldo Santini deram causa, sim, a dano ao erário, quando deixaram de apresentar a prestação de contas do Pronac 14-11568, impossibilitando a comprovação do bom e regular emprego dos recursos captados. Nesse contexto, justifica-se plenamente a solidariedade estabelecida entre os nominados gestores e a empresa Tax Incentive.
Também deve ser rejeitada a alegação de que 'problemas com fornecedores' teriam concorrido para que a empresa Tax Incentive deixasse de prestar contas do projeto, pois, mais uma vez, a defesa remontou a fato sem qualquer comprovação nos autos.
Ainda nesse tópico, com relação ao argumento de que as provas de irregularidades, 'se é que existem', referem-se tão somente à ausência da prestação de contas e não à execução do projeto, deve se reconhecer que assiste razão à defesa. De fato, não houve questionamentos quanto à execução do projeto, haja vista que a conduta omissiva dos responsáveis, quanto à apresentação de prestação de contas, obstou materialmente qualquer constatação àquele respeito.
No que se refere às alegações de falta de comprovação de qualquer ato ilícito praticado pelos Srs. Ernaldo Santini e Paulo Sérgio Cordeiro, e de que a ausência de prestação de contas não leva à conclusão de que tenha ocorrido dano ao erário, a jurisprudência do TCU é clara no sentido de que a omissão no dever de prestar contas faz nascer a presunção de débito pela integralidade dos recursos (cf. Acórdão 1482/2020-TCU-Plenário; 10996/2021 - Primeira Câmara; e 8217/2020 - Segunda Câmara) , devendo a alegação ser rejeitada.
Por fim, cumpre esclarecer à defesa que, na processualística do TCU, denomina-se 'audiência' o chamamento processual do responsável, para apresentar razões de justificativa acerca de irregularidade da qual não resulte débito (art. 12, inciso III, da Lei 8.443/1992) .
No presente caso, aos Srs. Paulo Sérgio Cordeiro e Ernaldo Santini foram dirigidas citações, em relação ao débito apurado nos autos, e também audiências, quanto ao não cumprimento do prazo originalmente estipulado para a prestação de contas do Pronac 14-11568, que vencera em 30/1/2015.
Os aludidos responsáveis apresentaram alegações de defesa cuja abrangência se estende às condutas relacionadas à 'omissão na prestação de contas' e também à 'não comprovação da aplicação dos recursos', já analisadas nesta instrução. Assim, em não havendo previsão normativa para a realização de 'audiência de oitiva', nos moldes pleiteados pela defesa, rejeita-se o pedido correspondente (peça 75, p. 42, item 'l') .
Como visto, as análises efetuadas nos itens precedentes deste tópico (item 99 e subitens) concluíram pela rejeição dos argumentos apresentados pela defesa, rejeitando-se os pedidos a eles associados. 
Prescrição da Pretensão Punitiva
	Vale ressaltar que a pretensão punitiva do TCU, conforme Acórdão 1441/2016-TCU-Plenário, Relator Min. Benjamin Zymler, que uniformizou a jurisprudência acerca dessa questão, subordina-se ao prazo geral de prescrição indicado no art. 205 do Código Civil, que é de dez anos, contado da data de ocorrência da irregularidade sancionada, nos termos do art. 189 do Código Civil, sendo este prazo interrompido pelo ato que ordenar a citação, a audiência ou a oitiva dos responsáveis.
No caso em exame, não ocorreu a prescrição, uma vez que a irregularidade sancionada ocorreu em 31/1/2017 (dia imediatamente após o prazo final para prestação de contas) , e o ato de ordenação da citação ocorreu em 22/7/2020 (peça 50) .
Cumulatividade de multas 
Quanto à possibilidade de aplicação cumulativa das multas dos arts. 57 e 58, inciso I, da Lei 8.443/1992, o Tribunal reconhece que existe relação de subordinação entre as condutas de 'não comprovação da aplicação dos recursos' e de 'omissão na prestação de contas', sendo a primeira consequência da segunda, o que enseja, na verificação das duas irregularidades, a aplicação da multa do art. 57, com o afastamento da multa do art. 58, inciso I, em atenção ao princípio da absorção (Acórdão 9579/2015-TCU-Segunda Câmara, Relator Min. Vital do Rêgo; Acórdão 2469/2019-TCU-Primeira Câmara, Relator Min. Augusto Sherman) .
Conforme leciona Cezar Bitencourt (Tratado de Direito Penal: parte geral - 8ª Edição - São Paulo: Saraiva, 2003. pg. 565) , na absorção, ' (...) a pena do delito mais grave absorve a pena do delito menos grave, que deve ser desprezada'. No caso concreto, a 'omissão no dever de prestar contas', embora seja uma irregularidade autônoma, funciona como fase ou meio para a consecução da 'não comprovação da aplicação dos recursos', havendo clara relação de interdependência entre essas condutas. Dessa forma, recaindo as duas ocorrências num mesmo gestor, deve prevalecer a pena do delito mais grave, qual seja, a multa do art. 57, da Lei 8.443/1992.
Cumpre observar, ainda, que a conduta dos responsáveis, consistente nas irregularidades 'não comprovação da boa e regular aplicação dos recursos federais repassados em face da omissão no dever de prestar contas' e 'não cumprimento do prazo para apresentação de prestação de contas pelo gestor dos recursos', configura violação não só às regras legais, mas também aos princípios basilares da Administração Pública, eis que, em última análise, ocorre o comprometimento da necessária satisfação à sociedade sobre o efetivo emprego dos recursos públicos postos à disposição da municipalidade, por força do instrumento de repasse em questão.
Nesses casos, em que fica evidente a falta de transparência e lisura, não há como afastar as suspeitas sempre presentes de que a totalidade dos recursos públicos federais, transferida ao município, tenha sido integralmente desviada, em prol de gestor ímprobo, ou de pessoas por ele determinadas, a revelar grave inobservância de dever de cuidado no trato com a coisa pública, isto é, ato praticado com culpa grave, pois, na espécie, a conduta do responsável se distancia daquela que seria esperada de um administrador público minimante diligente, num claro exemplo de erro grosseiro a que alude o art. 28 do Decreto-lei 4.657/1942 (Lei de Introdução às Normas do Direito Brasileiro) , incluído pela Lei 13.655/2018 (Acórdão 1689/2019-TCU-Plenário, Relator Min. Augusto Nardes; Acórdão 2924/2018-TCU-Plenário, Relator Min. José Mucio Monteiro; Acórdão 2391/2018-TCU-Plenário, Relator Min. Benjamin Zymler) . 
CONCLUSÃO
	Em face da análise promovida na seção 'Exame Técnico', verifica-se que as alegações de defesa apresentadas pelos responsáveis Tax Incentive Comunicação e Marketing Eireli e Ernaldo Santini Marques Nunes Ferreira e Paulo Sérgio Cordeiro de Oliveira não se prestaram a justificar a omissão no dever de prestar contas do Pronac 14-11568, remanescendo não comprovada a boa e regular aplicação dos recursos captados para a execução do aludido projeto cultural.
Outrossim, também não se apresentou qualquer elemento que, efetivamente, justificasse o não cumprimento do prazo para a prestação de contas do projeto, expirado em 30/1/2017, de modo que que subsiste as responsabilizações da empresa proponente e de seus sócios quanto ao débito, configurado pela totalidade dos recursos captados.  
Nesse contexto, impõe-se a rejeição de todos os pedidos formulados pela defesa à peça 42 p (p. 41-43) , pela total falta de amparo a que sejam acolhidos.
Tendo em vista que não constam dos autos elementos que permitam reconhecer a boa-fé dos responsáveis, conforme analisado nos itens 73-79 desta instrução, sugere-se que as suas contas sejam julgadas irregulares, nos termos do art. 202, § 6º, do Regimento Interno do TCU, com a imputação do débito atualizado monetariamente e acrescido de juros de mora, nos termos do art. 202, § 1º, do Regimento Interno do TCU, descontado o valor eventualmente recolhido, com a aplicação da multa prevista no art. 57 da Lei 8.443/1992.
Adicionalmente, propõe-se informar aos responsáveis Tax Incentive Comunicação e Marketing Eireli e Ernaldo Santini Marques Nunes Ferreira e Paulo Sérgio Cordeiro de Oliveira que, na eventualidade de ser demonstrada a boa e regular aplicação dos recursos pela via recursal, elidindo o débito e, por conseguinte, afastando a multa prevista no art. 57 da Lei 8.443/1992 originalmente aplicada, poderá o Tribunal reaplicar a multa prevista no art. 58, I, da mesma lei, antes absorvida pela primeira.
Verifica-se também que não houve a prescrição da pretensão punitiva, conforme análise já realizada (item 101) .
PROPOSTA DE ENCAMINHAMENTO
Diante do exposto, submetemos os autos à consideração superior, propondo ao Tribunal:
	a) julgar irregulares, nos termos dos arts. 1º, inciso I, 16, inciso III, alíneas 'a' e 'c', da Lei 8.443/1992, c/c os arts. 19 e 23, inciso III, da mesma Lei, as contas dos responsáveis Tax Incentive Comunicação e Marketing Eireli (CNPJ: 03.246.895/0001-37) , Paulo Sérgio Cordeiro de Oliveira (CPF: XXX.044.418-XX) e Ernaldo Santini Marques Nunes Ferreira (CPF: XXX.347.518-XX) , condenando-os solidariamente ao pagamento das importâncias a seguir especificadas, atualizadas monetariamente e acrescidas dos juros de mora, calculadas a partir das datas discriminadas até a data da efetiva quitação do débito, fixando-lhes o prazo de quinze dias, para que comprovem, perante o Tribunal, o recolhimento das referidas quantias aos cofres do Fundo Nacional de Cultura, nos termos do art. 23, inciso III, alínea 'a', da citada lei, c/c o art. 214, inciso III, alínea 'a', do Regimento Interno do TCU.  
		Débitos relacionados ao responsável Ernaldo Santini Marques Nunes Ferreira (CPF: XXX.347.518-XX) em solidariedade com Paulo Sérgio Cordeiro de Oliveira (CPF: XXX.044.418-XX) e Tax Incentive Comunicação e Marketing Eireli (CNPJ: 03.246.895/0001-37) :
	Data de ocorrência
	Valor histórico (R$) 
	Débito/Crédito

	2/1/2015
	2.005,54
	D

	2/1/2015
	613,77
	D

	5/1/2015
	7.296,50
	D

	5/1/2015
	10.358,50
	D

	5/1/2015
	4.995,59
	D

	6/1/2015
	19.607,20
	D

	24/2/2015
	150.000,00
	D

	27/2/2015
	25.000,00
	D

	25/3/2015
	150.000,00
	D

	24/4/2015
	40.000,00
	D

	21/5/2015
	40.000,00
	D

	3/6/2015
	100.000,00
	D

	17/6/2015
	40.000,00
	D

	16/7/2015
	30.000,00
	D

	10/8/2015
	100.000,00
	D

	20/8/2015
	62.500,00
	D

	3/12/2015
	30.000,00
	D

	29/1/2016
	25.000,00
	D

	29/3/2016
	27.275,00
	D

	29/3/2016
	22.725,00
	D

	7/4/2016
	50.000,00
	D

	3/5/2016
	40.000,00
	D

	20/5/2016
	87.500,00
	D

	3/6/2016
	45.000,00
	D

	17/6/2016
	76.000,00
	D

	17/6/2016
	11.500,00
	D

	8/7/2016
	40.000,00
	D

	26/7/2016
	75.000,00
	D

	4/8/2016
	40.000,00
	D

	1/9/2016
	30.000,00
	D

	29/9/2016
	40.000,00
	D

	28/12/2016
	185.000,00
	D

	18/10/2018
	383,36
	C

	b) aplicar individualmente aos responsáveis Tax Incentive Comunicação e Marketing Eireli (CNPJ: 03.246.895/0001-37) , Paulo Sérgio Cordeiro de Oliveira (CPF: XXX.044.418-XX) e Ernaldo Santini Marques Nunes Ferreira (CPF: XXX.347.518-XX) , a multa prevista no art. 57 da Lei 8.443/1992 c/c o art. 267 do Regimento Interno do TCU, fixando-lhes o prazo de quinze dias, a contar da notificação, para que comprovem, perante o Tribunal (art. 214, III, alínea 'a', do Regimento Interno do TCU) , o recolhimento da dívida aos cofres do Tesouro Nacional, atualizada monetariamente desde a data do acórdão que vier a ser proferido por este Tribunal até a data do efetivo recolhimento, se paga após o vencimento, na forma da legislação em vigor;
	c) autorizar, desde logo, a cobrança judicial das dívidas, caso não atendidas as notificações, na forma do disposto no art. 28, inciso II, da Lei 8.443/1992;
	d) autorizar também, desde logo, se requerido, com fundamento no art. 26 da Lei 8.443, de 1992, c/c o art. 217, §§ 1º e 2º, do Regimento Interno do TCU, o parcelamento da (s) dívida (s) em até 36 parcelas, incidindo, sobre cada parcela, corrigida monetariamente, os correspondentes acréscimos legais, fixando-lhe o prazo de quinze dias, a contar do recebimento da notificação, para comprovar, perante o Tribunal, o recolhimento da primeira parcela, e de trinta dias, a contar da parcela anterior, para comprovar os recolhimentos das demais parcelas, devendo incidir, sobre cada valor mensal, atualizado monetariamente, os juros de mora devidos, no caso do débito, na forma prevista na legislação em vigor, alertando os responsáveis de que a falta de comprovação do recolhimento de qualquer parcela importará o vencimento antecipado do saldo devedor, nos termos do § 2º do art. 217 do Regimento Interno deste Tribunal; 
	e) esclarecer aos responsáveis Paulo Sérgio Cordeiro de Oliveira (CPF: XXX.044.418-XX) e Ernaldo Santini Marques Nunes Ferreira (CPF: XXX.347.518-XX) que, caso se demonstre, por via recursal, a correta aplicação dos recursos, mas não se justifique a omissão da prestação de contas, o débito poderá ser afastado, mas permanecerá a irregularidade das contas, dando-se ensejo à aplicação da multa prevista no art. 58, inciso I, da Lei 8.443/1992;
	f) enviar cópia do acórdão a ser prolatado à Procuradoria da República no Estado de São Paulo, nos termos do § 3º do art. 16 da Lei 8.443/1992, c/c o § 7º do art. 209 do Regimento Interno do TCU, para adoção das medidas cabíveis; e
	g) enviar cópia do acórdão que vier a ser proferido à Secretaria Especial da Cultura e aos responsáveis, para ciência;
	h) informar à Procuradoria da República no Estado de São Paulo, à Secretaria Especial da Cultura e aos responsáveis que a presente deliberação, acompanhada do relatório e do voto que a fundamentam, está disponível para a consulta no endereço www.tcu.gov.br/acordaos, além de esclarecer que, caso requerido, o TCU poderá fornecer sem custos as correspondentes cópias, de forma impressa; e
	i) informar à Procuradoria da República no Estado de São Paulo que, nos termos do parágrafo único do art. 62 da Resolução TCU 259/2014, os procuradores e membros do Ministério Público credenciados nesta Corte podem acessar os presentes autos de forma eletrônica e automática, ressalvados apenas os casos de eventuais peças classificadas como sigilosas, as quais requerem solicitação formal."
O diretor da subunidade pronunciou-se de acordo com a instrução (peça 85) , propondo o acréscimo do seguinte item na proposta de encaminhamento, no que contou com anuência do dirigente máximo da unidade técnica (peça 86) e do representante do Ministério Público junto ao Tribunal de Contas da União (peça 87) :
"Rejeitar as alegações de defesa de Tax Incentive Comunicação e Marketing Eireli (CNPJ: 03.246.895/0001-37) , Paulo Sérgio Cordeiro de Oliveira (CPF: XXX.044.418-XX) e Ernaldo Santini Marques Nunes Ferreira (CPF: XXX.347.518-XX) , bem como as razões de justificativa de Paulo Sérgio Cordeiro de Oliveira (CPF: XXX.044.418-XX) e Ernaldo Santini Marques Nunes Ferreira (CPF: XXX.347.518-XX) ."
	É o relatório.

Ruy Brito Nogueira Cabral de Morais (188.210/OAB-SP) e Ágatha Arl Nogueira Bayer (408.885/OAB-SP), representando Ernaldo Santini Marques Nunes Ferreira; Ruy Brito Nogueira Cabral de Morais (188.210/OAB-SP), representando Tax Incentive Comunicação e Marketing Eireli; Ruy Brito Nogueira Cabral de Morais (188.210/OAB-SP), representando Paulo Sergio Cordeiro de Oliveira

Procurador Rodrigo Medeiros de Lima

TOMADA DE CONTAS ESPECIAL. CAPTAÇÃO DE RECURSOS PARA PROJETO CULTURAL. OMISSÃO NO DEVER DE PRESTAR CONTAS. CITAÇÃO. IMPROCEDÊNCIA DAS ALEGAÇÕES DE DEFESA. IRREGULARIDADE DAS CONTAS, DÉBITO E MULTA.

TOMADA DE CONTAS ESPECIAL (TCE)

Secretaria de Controle Externo de Tomada de Contas Especial (SecexTCE)

A Secretaria de Fomento e Incentivo à Cultura do extinto Ministério da Cultura - MinC instaurou esta tomada de contas especial contra a empresa Tax Incentive Comunicação e Marketing Eireli e seus dirigentes, Ernaldo Santini Marques Nunes Ferreira e Paulo Sérgio Cordeiro de Oliveira, em razão de omissão no dever de prestar contas dos recursos captados com amparo na Lei Rouanet para realizar o projeto cultural "De Bem com a Via Cultural 2015".
A empresa proponente captou recursos no montante de R$ 1.607.377,10, porém não apresentou a devida prestação de contas, mesmo após o transcurso do prazo limite (30/1/2017) . Os responsáveis foram arrolados na fase interna e, diante da ausência de justificativas suficientes para elidir a irregularidade e da não devolução dos recursos, instaurou-se a tomada de contas especial.
O relatório do tomador de contas concluiu que o prejuízo importaria no valor integral captado, imputando a responsabilidade à empresa Tax Incentive Comunicação e Marketing Eireli e a seus dirigentes, conclusão essa que contou com a concordância do controle interno. Após pronunciamento ministerial, o processo foi encaminhado a este Tribunal para julgamento.
No âmbito do TCU, os responsáveis foram chamados em audiência e citação, respectivamente pelo descumprimento do prazo para prestação de contas e pela não comprovação da boa e regular aplicação dos recursos captados, em virtude da omissão no dever de prestar contas.
Após analisarem os argumentos de defesa apresentados pela empresa e por seus dirigentes, a SecexTCE e o MPTCU, em pareceres uniformes, opinaram, em resumo, pela rejeição daquelas alegações, pela irregularidade destas contas especiais, pela imputação de débito solidário aos responsáveis e pela aplicação da multa do art. 57 da Lei 8.443/1992.
Endosso tais manifestações, que incluo entre minhas razões de decidir, sem prejuízo dos comentários a seguir.
Preliminarmente, a defesa aponta suposta falha na fase interna da TCE, que ensejaria nulidade do processo, tendo em vista a ausência de notificação de um dos sócios. Contudo, há muito o TCU entende que o momento próprio para a defesa é a fase externa da tomada de contas especial, que ocorre no âmbito dos tribunais de contas. É nessa fase que não devem deixar de ser observados os princípios constitucionais da ampla defesa e do contraditório, razão por que a ausência de notificação do responsável na fase interna da TCE não gera nulidade processual, conforme decidido, por exemplo, no Acórdão 3487/2010-TCU-Primeira Câmara.
Os responsáveis também pleiteiam a nulidade do processo em razão de o órgão concedente ter extrapolado o prazo de 180 dias para instauração da TCE, definido no § 1º do art. 4º da IN TCU 71/2012. Contudo, o TCU entende que este motivo não é suficiente para macular o processo de TCE. Em verdade, a intempestividade na formalização da tomada de contas especial pode ser considerada grave infração à norma legal, para fins de responsabilização da autoridade administrativa competente, mas não confere nenhum direito ao responsável pela aplicação dos recursos e pela prestação de contas.
A defesa alega que foi solicitado ao Ministério da Cultura a prorrogação do "prazo de execução" do projeto, pedido que, supostamente, teria sido indeferido de forma equivocada, uma vez que o servidor do órgão concedente o teria negado por entender se tratar de prorrogação de "prazo de captação". A despeito da alegação, não foram identificados nos autos quaisquer documentos que comprovem essa solicitação. Ocorre que, independentemente da suposta falha do MinC, não se vislumbra justificativa para que os responsáveis não prestassem contas dos recursos captados, ainda que parcialmente. Ou mesmo para que não o tenham feito nesta oportunidade, após terem sido citados pelo TCU, na atual fase da tomada de contas.
Ainda em busca de afastar o dever de reparação do dano, os responsáveis alegam que agiram com boa-fé e, para tanto, afirmam que o TCU aplica esse conceito em seu sentido subjetivo, ou seja, denotando o "estado de consciência" ou "condição psicológica" do responsável.
Equivoca-se a defesa. Nos processos que tramitam no âmbito deste Tribunal, a análise da boa-fé é sempre objetiva. É considerado de boa-fé o responsável que, embora tenha concorrido para o dano ao erário ou outra irregularidade, seguiu as normas pertinentes, os preceitos e os princípios do direito. Assim, para a responsabilização do agente, não é necessária a comprovação de má-fé (dolo) , mas apenas a ausência de boa-fé objetiva. Assim se pronunciou o TCU, por exemplo, por meio do Acórdão 7.936/20182ª Câmara. Entendo que no presente caso a inobservância ao dever legal de prestar contas dos recursos captados já é suficiente para afastar a caracterização da boa-fé. 
A defesa postula que a responsabilidade sobre os débitos recaia somente sobre a pessoa jurídica, informando que os antigos sócios, arrolados como responsáveis nestes autos, não fazem mais parte do contrato social da empresa. Contudo, o Tribunal possui entendimento consolidado de que, em situações dessa natureza, a entidade deve ser condenada em solidariedade com seus gestores. A responsabilidade da empresa baseia-se no fato dela ter sido beneficiada com os recursos sem que houvesse a comprovação do seu bom e regular emprego. Já a responsabilização dos representantes legais decorre do entendimento de que os patrocínios recebidos com amparo na Lei Rouanet constituem recursos públicos federais originários de renúncia tributária da União, de forma que eles se sujeitam à jurisdição do Tribunal nos termos do art. 71, inciso II, da Constituição Federal.
Os responsáveis alegam que o projeto foi parcialmente executado, em proporção aos valores captados. Contudo, não foram juntadas quaisquer fotos ou documentos que comprovem a execução física e nem mesmo comprovantes relativos à execução financeira. Embora os interessados afirmem que "a devolução integral da verba seria uma medida injusta", a jurisprudência desta Corte é firme no sentido de que a omissão no dever de prestar contas permite a presunção de débito pela integralidade dos recursos.
Em síntese, as alegações de defesa se mostram insuficientes para justificar a omissão do dever de prestar contas, remanescendo não comprovada a boa e regular aplicação dos recursos captados para a execução do projeto cultural em análise.
Não é demais repisar que o dever de prestar contas, de matriz constitucional, é inerente à gestão de recursos públicos, constituindo um dos pilares do sistema republicano. Segundo jurisprudência pacífica do Tribunal de Contas da União e do Supremo Tribunal Federal, ao gestor incumbe provar a boa e regular aplicação do dinheiro público recebido, sendo seu o ônus da prova. 
No presente caso, a omissão dos responsáveis em prestar contas e a ausência de qualquer elemento de defesa que lhes possa ser aproveitado impedem aferir a destinação dada aos valores, impondo-se, em consequência, o julgamento pela irregularidade das contas e a condenação em débito pela totalidade dos recursos captados.
Pertinente, também, a aplicação da multa prevista nos arts. 19 e 57 da Lei 8.443/1992, cujo valor, em face do montante atualizado do débito, proponho seja fixado em R$ 100.000,00 (cem mil reais) para cada responsável.
Ante o exposto, VOTO pela adoção da minuta de acórdão que submeto a este Colegiado.
TCU, Sala das Sessões, em 19 de outubro de 2021.
JORGE OLIVEIRA 
Relator